【裁判字號】    90,上易,3309
【裁判日期】    901130
【裁判案由】    偽造文書
【裁判全文】
台灣高等法院刑事判決                            九十年度上易字第三三九號
    上  訴  人  臺灣基隆地方法院檢察署檢察官
    被      告  乙○○
右上訴人，因被告偽造文書案件，不服台灣基隆地方法院，九十年度易字第三七四號
，中華民國九十年七月三十一日第一審判決（起訴案號：台灣基隆地方法院檢察署九
十年偵字第二二一二號），提起上訴，及移送併辦（九十年度偵字第三二三六號），
本院判決如左：
    主  文
原判決撤銷。
乙○○行使偽造私文書，足以生損害於公眾及他人，處有期徒刑陸月，如易科罰金，
以參佰元折算壹日。
扣案變造之「甲○○」、「葉有樹」國民身分證上「乙○○」之相片各壹張；偽造「
甲○○」之印章壹枚；基隆市第一信用合作社「顧客新開戶申請書」上偽造「甲○○
」之印文參枚均沒收。
    事  實
一、乙○○因違反毒品危害防制條例案件，經台灣基隆地方法院檢察署通緝中，為免
    遭警查獲，竟基於概括犯意，於民國九十年三月上旬某日，在其基隆市○○路三
    七０巷九號之三之住處，竊取其胞兄甲○○所有之國民身分證一枚（告訴乃論之
    罪，未經合法告訴）；得手後，於九十年四月初某日，在該住處，以自己之照片
    換貼於該國民身分證上，變造為自己之國民身分證，再於九十年四月四日，在基
    隆市安樂市場，在某代客刻章店中，利用不知情之人，偽刻「甲○○」之方形印
    章一枚後，隨即於同日持該偽造「甲○○」之印章及前開變造「甲○○」之國民
    身分證，前往基隆市第一信用合作社，持該偽造「甲○○」之印章，在「顧客新
    開戶申請書」之「申請人蓋章」欄上加蓋印文一枚，並在該「顧客新開戶申請書
    」繕寫塗改處加蓋印文二枚，而出示該變造之「甲○○」之國民身分證及將該「
    顧客新開戶申請書」交給基隆市第一信用合作社之承辦人員，而以「甲○○」名
    義申請開設帳戶，足生損害於戶政機關對於國民身分證管理之正確性及基隆市第
    一信用合作社對開戶資料管理之正確性以及甲○○。嗣其又賡續前開變造國民身
    分證之概括犯意，於九十年五月三日，在台北縣三重市○○○路、重新路口，交
    付其相片一張於「阿賢」之成年男子，委由「阿賢」變造國民身分證；於同月十
    日，在同一地點，交付變造代價新台幣一萬五千元後，向「阿賢」取得業已換貼
    其照片之「葉有樹」國民身分證一枚，準備供行使之用，足生損害於戶政機關對
    於國民身分證管理之正確性及「葉有樹」其人。嗣於九十年五月二十四日中午十
    二時四十分許，在基隆市○○路二九七號前，為警查獲，並在其身上扣得上開變
    造國民身分證二枚。
二、案經基隆市警察局第一分局報請台灣基隆地方法院檢察署檢察官偵查起訴及第四
    分局報請檢察官移送併辦。
    理  由
一、訊據被告乙○○對於右揭事實供承不諱，並有變造之國民身分證二枚扣案（見原
    審卷第二十九頁）及基隆市第一信用合作社「顧客新開戶申請書」一紙在卷（見
    第四分局警訊卷）。依上，足見被告之自白與事實相符。本件事實明確，被告之
    犯行堪以認定，自應依法論科。
二、核被告所為，其變造國民身分證進而行使之行為，係犯刑法第二百十六條行使同
    法第二百十二條之變造特種文書罪；其偽以「甲○○」名義填寫「顧客新開戶申
    請書」進而開戶之行為，係犯同法第二百十六條行使同法第二百十條偽造私文書
    罪。被告就葉有樹國民身分證之變造部分，與「阿賢」之間，有犯意之聯絡及行
    為之分擔，皆為共同正犯。被告先後二次變造國民身分證之犯行，時間緊接，構
    成要件相同，顯係基於概括之犯意反覆為之，為連續犯，惟其變造國民身分證之
    低度行為，應為行使變造國民身分證之高度行為所吸收，自無庸另論以連續變造
    特種文書罪。被告利用不知情之人偽造「甲○○」之印章，其係偽造印章之間接
    正犯。被告偽造印章、印文之行為，係屬偽造私文書之部分行為，此部分自亦無
    庸另以論罪。其偽造私文書之低度行為，應為行使偽造私文書之高度行為所吸收
    ，亦無庸另論以偽造私文書罪。其所犯上開行使變造特種文書罪與行使偽造私文
    書罪間，具有方法結果之牽連關係，應從一重論以行使偽造私文書罪。檢察官雖
    僅就連續變造特種文書罪起訴，惟如上所述，行使變造特種文書與連續變造特種
    間，具有低度、高度行為之實質上一罪關係；而行使偽造私文書罪與行使變造特
    種文書罪間，具有方法結果之牽連關係，是行使變造特種文書罪及行使偽造私文
    書罪，自為起訴效力所及，本院對此自得一併審理，併此敘明。原審就併辦部分
    ，未及審理，自有未合。是檢察官就此上訴指摘原判決不當，為有理由。原判決
    既有上揭可議之處，自無可維持，應由本院撤銷改判。爰審酌被告之品行、生活
    狀況、智識程度、犯罪之動機、目的、犯罪所生之危害、犯罪後之態度等一切情
    狀後，量處如主文第二項所示之刑，併諭知易科罰金之折算標準，以期被告之自
    新。
三、右揭變造之國民身分證二枚，並非被告所有，固不得宣告沒收；惟其上之「乙○
    ○」之相片各壹張，係供犯罪所用，且為被告所有，已經據其供明，爰依刑法第
    三十八條第一項第二款宣告沒收。偽造「甲○○」之印章一枚，雖未扣案，惟亦
    無證據證明已滅失，應依刑法第二百十九條規定宣告沒收。右揭「顧客新開戶申
    請書」因已交給基隆市第一信用合作社，已非屬被告所有，自不得宣告沒收；惟
    其上偽造「甲○○」名義之印文三枚，仍應依刑法第二百十九條規定宣告沒收。
據上論斷，應依刑事訴訟法第三百六十九條第一項前段、第三百六十四條、第二百九
十九條第一項前段，刑法第二百十六條、第二百十條、第二百十二條、第五十五條、
第四十一條第一項前段、第三十八條第一項第二款、第二百十九條，罰金罰鍰提高標
準條例第一條前段、第二條，判決如主文。
本案經檢察官吳慎志到庭執行職務。
中    華    民    國      九十    年      十一      月      三十        日
                              臺灣高等法院刑事第二十四庭
                                  審判長法  官  陳  貽  男
                                        法  官  李  世  貴
                                        法  官  陳  憲  裕
右正本證明與原本無異。
如不服本判決應於收受送達後十日內向本院提出上訴書狀，其未敘述上訴之理由者並
得於提起上訴後十日內向本院補提理由書（均須按他造當事人之人數附繕本）。
                                        書記官  劉  育  妃
中    華    民    國      九十    年      十二      月        三        日
附錄：
刑法第二百十六條：
行使第二百十條至第二百十五條之文書者，依偽造、變造文書或登載不實事項或使登
載不實事項之規定處斷。
刑法第二百十條：
偽造、變造私文書，足以生損害於公眾或他人者，處五年以下有期徒刑。
刑法第二百十二條：
偽造、變造護照、旅券、免許證、特許證及關於品行、能力、服務或其他相類之證書
、介紹書，足以生損害於公眾或他人者，處一年以下有期徒刑、拘役或三百元以下罰
金。


司法院資訊處製作；財團法人民間司法改革基金會備份。
